臺灣高雄地方法院民事判決　　　　　　　100年度訴字第458號
原　　　告　國防部軍備局
法定代理人　劉復龍
訴訟代理人　楊譜諺律師
被　　　告　謝來銘
上列當事人間請求拆屋還地等事件，本院於民國100 年9 月15日
言詞辯論終結，判決如下：
  主  文
被告應將坐落高雄市○○區○○段一一○之十八地號、一一○之
十九地號土地上，如附圖所示A 、B 、C 、D 部分之地上物拆除
，並將土地返還原告。
被告應給付原告新臺幣壹拾捌萬玖仟柒佰參拾貳元及自民國九十
九年十二月二十一日起至清償日止，按週年利率百分之五計算之
利息；並應自民國九十九年十二月二十一日起至返還土地之日止
，按月給付原告新臺幣伍仟零肆拾元。
原告其餘之訴駁回。
訴訟費用由被告負擔。
本判決第一項於原告以新臺幣柒拾參萬捌仟壹佰陸拾柒元供擔保
後，得假執行；本判決第二項於原告以新臺幣陸萬參仟柒佰肆拾
肆元供擔保後，得假執行。
原告其餘假執行之聲請駁回。
  事實及理由
一、本件被告未於言詞辯論期日到場，核無民事訴訟法第386 條
    所列各款情形，爰依到場原告之聲請，由其一造辯論而為判
    決。
二、按訴狀送達後，原告不得將原訴變更或追加他訴，但擴張或
    應受判決事項之聲明者，不在此限，民事訴訟法第255 條第
    1 項第3 款定有明文。查本件原告起訴時，原請求被告拆屋
    還地及請求被告給付相當於租金之不當得利新臺幣（下同）
    203,698 元，及自起訴狀繕本送達之翌日即99年12月21 日
    起至清償日止，按週年利率百分之5 計算之利息，暨自99年
    12月21日起至拆除地上物交還土地之日止，按日給付原告19
    7 元。嗣原告於100 年7 月12日擴張請求相當於租金之不當
    得利金額為被告應給付原告316,680 元，及自99年12月21日
    起至清償日止，按週年利率百分之5 計算之利息，暨自99年
    12月21日起至拆除地上物交還土地之日止，按月給付原告8,
    400 元。核原告所為係屬擴張應受判決事項之聲明，於法相
    合，應予准許，合先敘明。
三、原告主張：原告為坐落於高雄市○○區○○段第110 之18地
    號、第110 之19地號土地( 下稱系爭土地) 之管理機關，詎
    被告自民國96年10月間某日起，擅自在上開土地上搭建鐵皮
    棚架及福安宮等地上物，無權占用如本院卷附圖編號A 、B
    、C 、D 所示，面積分別為45、5 、72、22平方公尺，共14
    4 平方公尺之土地，被告占有使用期間，受有依系爭土地申
    報地價每平方公尺7,000 元，年息百分之10計算，每月8,40
    0 元相當於租金之不當得利，爰依民法第767 條、第179 條
    規定，提起本件訴訟。並聲明：(一)被告應將系爭土地上之地
    上物拆除，並返還系爭土地予原告；(二)被告應給付原告316,
    680 元，及自99年12月21日起至清償日止，按週年利率百分
    之5 計算之利息，並自99年12月21日起至返還系爭土地之日
    止，按月給付原告8, 400元；(三)願供擔保，請准宣告假執行
    。
四、被告經合法送達，無正當理由未到庭，亦未提出書狀作何聲
    明或陳述。
五、得心證之理由
  (一)被告為無權占用系爭土地？原告請求被告拆屋還地有無理由
    ？
   1.按所有人對於無權占有或侵奪其所有物者，得請求返還之
     。對於妨害其所有權者，得請求除去之。有妨害其所有權
     之虞者，得請求防止之，民法第767 條第1 項定有明文。
   2.本件原告主張系爭土地為其管領之國有土地，被告自96 年
     10月間某日起，無合法權源於系爭土地上搭建鐵皮棚架及
     未保存登記之建物，如附圖A 、B 、C 、D 所示，面積共
     144 平方公尺，業據其提出之土地謄本、現場照片為證，
     復經本院至現場勘驗，囑託高雄市政府地政局楠梓地政事
     務所就占用系爭土地之位置及面積進行測量，並製有複丈
     成果圖在卷可稽，又被告前因占有系爭土地犯竊佔罪，經
     本院97年度易字第1331號刑事判決有期徒刑3 月確定，有
     上開刑事案件全卷可參，本院依上開相關資料為審核結果
     ，確與原告所述之前揭事實相符，而被告經合法通知，未
     於言詞辯論期日到場爭執，復不提出書狀答辯以供本院斟
     酌，應認原告之主張為真實，被告無權占有系爭土地如附
     圖A 、B 、C 、D 所示部分，並搭建地上物，則原告本於
     所有權請求被告將系爭房屋拆除，並將系爭土地上地上物
     拆除騰空後予以返還，依法洵無不合，自應予准許。
  (二)被告應給付予原告相當於租金利益之不當利得若干？
  1.按無法律上之原因而受利益，致他人受損害者，應返還其利
    益，民法第179 條前段定有明文。無權占有他人之不動產，
    可能獲得相當於租金之利益，為社會通常之觀念；次按城市
    地方房屋之租金，以不超過土地及其建築物申報總價年息10
    ％為限，租用基地建築房屋亦準用之；而公有土地，以各該
    宗土地之公告地價為申報地價，免予申報，土地法第97條第
    1 項、第105 條及平均地權條例施行細則第21條前段定有明
    文。又基地租金之數額，除以基地申報地價為基礎外，尚須
    斟酌基地之位置、工商業繁榮之程度、承租人利用基地之經
    濟價值及所受利益等項，以為決定，並非必達申報總地價年
    息10﹪最高額，最高法院61年臺上字第1695號判例、68 年
    臺上字第3071號判例可資參照。
  2.原告主張被告應按占用面積，以系爭土地申報地價年息百分
    之10計算，給付自96年10月31日起至交還土地之日止相當於
    租金之不當得利等語。經查：被告無權占用系爭土地如附圖
    A 、B 、C 、D 所示部分，業如前述，原告因此請求被告賠
    償相當於租金之損害，應有理由。而系爭土地臨翠華路，對
    面半屏山公園，附近交通便利，生活機能佳，有現場履勘筆
    錄及卷附現場照片可按，本院斟酌系爭土地之開發現況、地
    處位置、工商業繁榮程度、社會經濟狀況暨被告利用該地所
    受利益應非鉅等情，認原告就系爭土地請求依法定租金之以
    土地申報地價年息百分之10計算其相當於租金之不當利得尚
    屬過高，應以百分之6 計算較為適當。又系爭土地自96年7
    月迄今之申報地價均為每平方公尺7,000 元，有卷附土地登
    記第二類謄本、地價謄本在卷足證稽，是據此計算被告自96
    年10月31日起至請求拆除地上物返還系爭土地之起訴狀繕本
    送達被告之99年12月20日止，因無權占用系爭土地面積而受
    之不當得利為189,732 元（計算式＝每平方公尺7,000 元×
    系爭土地面積144 平方公尺×百分之6 ×37個月又20日＝
    189,732 元，元以下四捨五入），自起訴狀翌日起至返還系
    爭土地之日止，每月所應返還之相當於租金之利益則為5,
    040 元（計算式：每平方公尺7,000 元×占用土地面積144
    平方公尺×百分之6 ÷12個月＝5,040 元），逾此部分之請
    求應不予准許。
五、從而，原告依民法第767 條、179 條請求被告拆除系爭土地
    如附圖A 、B 、C 、D 所示之地上物，給付原告189, 732元
    及自99年12月21日起至清償日止，按週年利率百分之5 計算
    之利息，並自99年12月21日起至返還系爭土地之日止，按月
    給付5,040 元，為有理由，應予准許，逾此範圍之請求，則
    無理由，應予駁回。
六、又原告陳明願供擔保請准宣告假執行，經核原告勝訴部分，
    合於法律規定，本院爰酌定相當擔保金額准許之。而原告其
    餘假執行之聲請，因訴之駁回，而失所附麗，自應併予駁回
    。
七、據上論結，本件原告之訴為一部有理由，一部無理由，爰依
    民事訴訟法第385 條第1 項前段、第79條、第390 條第2項
    ，判決如主文。
中    華    民    國  100     年     9    月    29    日
                  民事第二庭審判長法  官  朱玲瑤
                                  法  官  陳宛榆
                                  法  官  楊詠惠
以上正本係照原本作成。
如對本判決上訴，須於判決送達後20日內向本院提出上訴狀。如
委任律師提起上訴者，應一併繳納上訴審裁判費。
中    華    民    國   100    年    9     月    29    日
                                  書記官  吳良美